臺灣高等法院刑事判決
108年度交上訴字第204號
上  訴  人  
即  被  告  吳麗珠


上列上訴人即被告因公共危險等案件，不服臺灣新北地方法院10
8年度審交訴字第105號，中華民國108年8月19日第一審判決（起
訴案號：臺灣新北地方檢察署108年度偵字第2005號），提起上
訴，本院判決如下：
    主  文
原判決撤銷。
吳麗珠犯過失傷害罪，處拘役參拾日，如易科罰金，以新臺幣壹
仟元折算壹日。又犯肇事致人傷害逃逸罪，累犯，處有期徒刑陸
月。
    事  實
一、吳麗珠於民國107年12月8日16時2分許，駕駛車牌號碼000-0
     000號自小客車因問路而臨停於新北市○○區○○路○○○○○○○○○○
    000號前之路邊，問畢後欲起駛駛入外側車道之際，本應注
    意起駛前應注意前後左右有無車輛，並應讓行進中之車輛優
    先通行，而依當時天候陰，日間自然光線，柏油路面乾燥、
    無缺陷、無障礙物，視距良好，並無不能注意之情事，竟疏
    未注意貿然向左前方起駛行進，適有楊建勝騎乘車牌號碼00
    0-000號重型機車自同車道後方直行前來，見狀閃避不及，
    致吳麗珠駕駛之自小客車與楊建勝騎乘之機車發生碰撞，楊
    建勝因而人車倒地，受有右手橈骨骨折、左手腕挫傷、雙膝
    挫傷等傷害。詎吳麗珠明知其自小客車與楊建勝騎乘之機車
    發生碰撞，可預見楊建勝因人車倒地而受有傷害，竟仍基於
    肇事致人受傷而逃逸之不確定故意，未對楊建勝採取救護或
    其他必要措施，亦未報警或停留在現場等候警方到場處理，
    即逕自駕駛上開自小客車離開現場。　　
二、案經楊建勝訴由新北市政府政府警察局三峽分局報告臺灣新
    北地方檢察署檢察官偵查起訴。
    理  由
一、證據能力之認定：
　　本判決下述所引用上訴人即被告吳麗珠以外之人於審判外之
    陳述，檢察官及被告於本院準備程序時對該等證據能力均表
    示沒有意見或同意作為證據（見本院卷第118頁），且迄言
    詞辯論終結前亦未聲明異議，本院審酌前開證據資料作成時
    之情況，尚無違法不當及證明力明顯過低之瑕疵，而認為以
    之作為證據應屬適當，依刑事訴訟法第159條之5規定，均認
    有證據能力。至其餘認定本案犯罪事實之非供述證據，查無
    違反法定程序取得之情，依刑事訴訟法第158條之4規定反面
    解釋，亦具證據能力。
二、認定犯罪事實所憑之證據及理由：　　 
(一)上揭事實，業據被告於原審準備程序及審理時坦承不諱（見
    原審卷第38、45頁），核與證人即告訴人楊建勝於警詢及偵
    訊、目擊證人郭天翔於偵訊時證述之情節大致相符（見偵卷
    第16至18、89至90、105至107頁），並有告訴人之行天宮醫
    療志業醫療財團法人恩主公醫院107年12月8日乙種診斷證明
    書1紙、現場及車損照片8張、行車紀錄器擷取畫面4張、道
    路交通事故現場圖、道路交通事故調查報告表㈠、㈡各1份、
    車輛詳細資料報表2份、道路交通事故肇事人自首情形紀錄
    表、疑似道路交通事故肇事逃逸追查表1紙（見偵卷第25至3
    7、43、47至50、57、61、63、65頁），復經檢察官勘驗行
    車紀錄器錄影畫面無誤（見偵卷第88、90頁），俱徵被告前
    揭任意性自白與事實相符，應堪採信。
(二)被告於本院審理時就肇事逃逸部分坦承犯行，惟矢口否認有
    何過失傷害犯行，辯稱：我是遭告訴人自後方撞擊，並沒有
    過失云云。惟依告訴人於偵查中證稱：我當時直行在中山路
    上，我看到前方被告的車子打右轉方向燈，我想從她左側超
    車，而我騎近她左側時，她的車突然向左偏，就發生擦撞等
    語（見偵卷第89頁），核與證人郭天祥於偵訊時證稱：當時
    我看到香檳金色轎車在右手邊的路邊暫停，後面有台機車往
    前騎，轎車突然向路中間切進來車道，機車當時已經快要越
    過轎車左車頭，轎車左車頭就撞到機車右側車身，兩車發生
    撞擊等情大致相符（見偵卷第105至107頁），並有行車紀錄
    器擷取畫面及現場、車損照片在卷可稽（見偵卷第27至37頁
    ），是被告於案發當時由路邊起駛，而往左前駛入外側車道
    中央行駛，告訴人之機車係在駛近被告自小客車左前車身時
    ，方與被告自小客車發生碰撞等情，至屬明確。又參以檢察
    官勘驗證人郭天祥提出行車紀錄器錄影畫面結果：鏡頭畫面
    右前方先出現告訴人的機車，告訴人騎到被告汽車左後方，
    再騎至被告汽車左側，然後被告汽車起駛後，兩車發生擦撞
    ，被告汽車有停車，煞車燈亮起，被告汽車復往前開後再度
    煞車，煞車燈第2次亮起等情，有檢察官勘驗筆錄附卷可佐
    （見偵卷第88、91頁），益徵被告自小客車係已在起駛後與
    行進中之告訴人機車發生撞擊，才會有煞車之舉動，是被告
    所辯其係在自小客車停止之狀態下遭告訴人機車自後撞擊等
    情，顯係卸責之詞，不足採信。
(三)按汽車起駛前應顯示方向燈，注意前後左右有無障礙或車輛
    行人，並應讓行進中之車輛行人優先通行，道路交通安全規
    則第89條第1項第7款定有明文，此為汽車駕駛人應盡之注意
    義務。依卷附道路交通事故調查報告表㈠、㈡、現場照片及行
    車紀錄器擷取畫面所示（偵卷第27至37頁），本件事故發生
    時，天候陰，日間自然光線，柏油路面乾燥、無缺陷、無障
    礙物，視距良好，佐以被告自承：我當時停在路邊問路的時
    候沒有熄火，聽到碰撞聲因趕時間找工作就直接開走，要進
    入道路前我沒有注意後方來車等語（見偵卷第10頁、本院卷
    第148頁），足見被告在起駛時疏未注意前後左右有無行進
    中車輛，致與同向騎乘機車行駛而至之告訴人因閃避不及而
    發生碰撞，造成告訴人受有如事實欄一所示之傷害，其駕駛
    行為顯有過失，且與告訴人受有傷害之結果，二者間具有相
    當因果關係，是被告疏未注意而肇事，其應負過失責任至明
    。
(四)再被告既知悉其與告訴人機車發生碰撞，卻未下車察看即駕
    車離開等情，業經本院認定如前，並經被告供認不諱，其於
    主觀上應可預見告訴人因本案車禍事故發生人車倒地而受有
    傷害之結果，竟未提供必要協助或救護，亦未報警處理或留
    下任何聯絡方式，旋即駕車離開現場，是其主觀上確有肇事
    致人傷害而逃逸之不確定犯意，亦臻明確。
(五)綜上，被告於本院審理時就其否認過失傷害犯行之辯解，顯
    係推諉之詞，殊無可採。本案事證明確，被告上開過失傷害
    、肇事致人傷害逃逸等犯行，均堪認定。
三、新舊法比較： 
　　按行為後法律有變更者，適用行為時之法律。但行為後之法
    律有利於行為人者，適用最有利於行為人之法律，刑法第2
    條第1 項定有明文。被告行為後，刑法第284條之規定業經
    修正，並於108年5月31日施行，修正前刑法第284條第1項規
    定「因過失傷害人者，處6月以下有期徒刑、拘役或（銀元
    ）5百元以下罰金，致重傷者，處1年以下有期徒刑、拘役或
    （銀元）5百元以下罰金」，修正後刑法第284條則規定「因
    過失傷害人者，處1年以下有期徒刑、拘役或（新臺幣）10
    萬元以下罰金，致重傷者，處3年以下有期徒刑、拘役或（
    新臺幣）30萬元以下罰金」，經比較新舊法結果，修正後刑
    法第284條規定雖未更動過失傷害罪之構成要件及得科處之
    法定刑種，然已將有期徒刑及罰金刑之上限提高，並刪除原
    第2項關於業務過失傷害罪之處罰，自分別以修正前刑法第2
    84條第1項之規定對被告較為有利，依刑法第2條第1項前段
    規定，本件自應適用被告行為時即修正前刑法第284 第1項
    規定處罰。
四、論罪與刑之減輕：
(一)核被告所為，係犯修正前刑法第284條第1項前段之過失傷害
    罪，及刑法第185 條之4肇事致人傷害逃逸罪。
(二)又被告行為後，司法院大法官會議於108年5月31日作成釋字
    第777號解釋，解釋文雖指：「中華民國88年4月21日增訂公
    布之刑法第185條之4規定：『駕駛動力交通工具肇事，致人
    死傷而逃逸者，處6月以上5年以下有期徒刑。』（102年6月1
    1日修正公布同條規定，提高刑度為1年以上7年以下有期徒
    刑，構成要件均相同）其中有關「肇事」部分，可能語意所
    及之範圍，包括「因駕駛人之故意或過失」或「非因駕駛人
    之故意或過失」（因不可抗力、被害人或第三人之故意或過
    失）所致之事故，除因駕駛人之故意或過失所致之事故為該
    條所涵蓋，而無不明確外，其餘非因駕駛人之故意或過失所
    致事故之情形是否構成『肇事』，尚非一般受規範者所得理解
    或預見，於此範圍內，其文義有違法律明確性原則，此違反
    部分應自本解釋公布之日起失其效力」，然被告對於前開事
    實欄所示交通事故之發生，過失責任明確，且其主觀上具有
    肇事致人受傷而逃逸之犯意，業經本院詳予論述如前，本案
    自非屬前開司法院釋字第777號解釋所指因「肇事」文義有
    違法律明確性原則而失其效力之範圍，仍有刑法第185條之4
    規定之適用，特予敘明。
(三)被告所犯上開2罪，犯意各別、行為互殊，應予分論併罰。
(四)累犯不予加重之說明：　　
    被告前於①104年間因賭博案件，經臺灣桃園地方法院以105 
    年度桃簡字第531號判處有期徒刑4月確定；②105年間因賭博
    案件，經同法院以105年度桃簡字第413號判處有期徒刑5月
    確定。上開①、②各罪，嗣經同法院以106年度聲字第424號裁
    定應執行有期徒刑8月確定，於106年6月16日易科罰金執行
    完畢，有本院被告前案紀錄表附卷可查（見本院卷第36至38
    頁）。是被告就本案肇事致人傷害逃逸之犯行，係在其前案
    有期徒刑執行完畢後5年內故意所為，已符合刑法第47條第1
    項累犯之規定。然有關刑法累犯加重本刑部分，固不生違反
    憲法一行為不二罰原則之問題，然其不分情節，基於累犯者
    有其特別惡性及對刑罰反應力薄弱等立法理由，一律加重最
    低本刑，於不符合刑法第59條所定要件之情形下，致生行為
    人所受之刑罰超過其所應負擔罪責之個案，其人身自由因此
    遭受過苛之侵害部分，對人民受憲法第8條保障之人身自由
    所為限制，不符憲法罪刑相當原則，牴觸憲法第23條比例原
    則；而於前揭法條修正前，為避免發生上述罪刑不相當之情
    形，法院就該個案裁量是否加重最低本刑（司法院釋字第77
    5號解釋參照）。查被告上開前案均係因意圖營利聚眾賭博
    之行為而觸犯刑典，本案則為肇事致人傷害逃逸之犯行，前
    後案件之罪質、犯罪情節、侵害之法益均不同，尚難認被告
    有犯本罪之特別惡性或有何刑罰反應力較薄弱等情狀，而有
    加重最低本刑之必要，故就其所犯肇事致人傷害逃逸犯行部
    分不依累犯之規定加重其最低本刑。
(五)按刑法第59條規定，犯罪之情狀顯可憫恕，認科以最低度刑
    仍嫌過重者，得酌量減輕其刑。被告所犯肇事致人傷害逃逸
    罪，其法定刑係1年以上7年以下有期徒刑，然同為肇事逃逸
    者，其原因動機不一，犯罪情節亦未必盡同，造成危害社會
    之程度自屬有異，法律科處此類犯罪，所設之法定最低本刑
    卻屬相同，且縱量處最低法定刑，仍無從依法易科罰金或易
    服社會勞動，可謂甚重。被告肇事後未對告訴人為適當救護
    即駕車離去，固有不該，惟考量該事故發生之時、地，並非
    深夜人車稀少之時，亦非偏僻杳無人跡之處，告訴人難以獲
    得救護之危險程度較低，且衡之本案被告過失情節，與告訴
    人所受傷害為右手橈骨骨折、左手腕挫傷、雙膝挫傷，傷勢
    尚非嚴重，應可認被告犯罪情狀與上開修法加重刑度之立法
    原意相較，可非難性程度較低。從而，被告所犯肇事逃逸罪
    縱然科以最低之刑，猶嫌過重，實屬情輕法重，在客觀上足
    以引起一般人之同情，而有堪予憫恕之處，參酌大法官會議
    釋字第777號解釋之意旨，爰就其所犯肇事致人傷害逃逸犯
    行部分依刑法第59條之規定酌減其刑。
五、撤銷改判之理由：
(一)原審就被告上開犯行，予以論罪科刑，固非無見。惟刑罰之
    量定，固屬法院自由裁量之職權行使，刑事審判之量刑，旨
    在實現刑罰權之分配的正義，故法院對科刑判決之被告量刑
    ，應符合罪刑相當原則，使罰當其罪，以契合人民之法律感
    情。此所以刑法第57條明定科刑時應審酌一切情狀，尤應注
    意該條所列各款情形，以為科刑輕重之標準（最高法院95年
    度台上字第1779號判決意旨參照）。再法院對於被告之量刑
    ，亦應受比例原則與平等原則等一般法律原則之支配，以期
    達成客觀上之適當性、相當性與必要性之價值要求；又行為
    人犯後悔悟之程度，是否力謀恢復原狀或與被害人達成和解
    ，及其後是否能確實履行和解條件，以彌補被害人之損害，
    均攸關於法院判決量刑之審酌，且基於「修復式司法」理念
    ，國家亦有責權衡被告接受國家刑罰權執行之法益與確保被
    害人損害彌補之法益，務必使二者間在法理上力求衡平。查
    被告於原審判決後與告訴人以新臺幣21萬元達成和解並已給
    付款項完畢，此經被告、告訴人供陳明確（見本院卷第84、
    98頁），並有原審法院民事庭108年12月31日調解筆錄在卷
    可參（見本院卷第91頁），是本件量刑基礎已有變更，原審
    判決未及審酌，尚有未洽，故被告請求從輕量刑為由提起上
    訴，為有理由，應由本院予以撤銷改判。
(二)爰審酌被告考領有合格之駕駛執照（見偵卷第55頁），竟疏
    未注意有無行進中之車輛而貿然起駛，致告訴人人車倒地後
    受有傷害，卻未報警或採取任何救護、照顧措施，即逕自駕
    車離去，顯然忽視告訴人及其他用路人生命、身體安全，兼
    衡其於原審坦承全部犯行，與告訴人達成和解並已賠償告訴
    人損害、自陳國中畢業之智識程度、現偶以資源回收補貼收
    入、患有慢性乾癬疾患須長期追蹤治療等家庭經濟、生活狀
    況（見偵卷第9頁、本院卷第23至26、98、117頁）、過失情
    節、告訴人所受之傷害等一切情狀，分別量處如主文第2項
    所示之刑，並就過失傷害部分諭知易科罰金之折算標準。又
    被告所犯肇事致人傷害逃逸罪，非最重本刑為5年以下有期
    徒刑之罪，依刑法第41條第1項前段規定，固不得易科罰金
    ，惟被告犯此罪之宣告刑為有期徒刑6月，依同法第41條第2
    項、第3項規定，於本案判決確定後仍得向執行檢察官聲請
    易服社會勞動，由執行檢察官本於職權裁量准否，併予敘明
    。
據上論斷，應依刑事訴訟法第369條第1 項前段、第364條、第29
9條第1項前段，修正前刑法第284條第1項前段，刑法第2條第1 
項前段、第185條之4、第47條第1項、第59條、第41條第1項前段
，判決如主文。
本案經檢察官姜長志提起公訴，檢察官謝宗甫到庭執行職務。
中　　華　　民　　國　　109 　年　　11　　月　　3 　　日
　              　刑事第十八庭  審判長法　官  何俏美
                                      法　官  黃紹紘
                                      法　官  陳海寧
以上正本證明與原本無異。
傷害部分不得上訴。
肇事逃逸部分如不服本判決，應於收受送達後20日內向本院提出
上訴書狀，其未敘述上訴之理由者並得於提起上訴後20日內向本
院補提理由書（均須按他造當事人之人數附繕本）「切勿逕送上
級法院」。
                                      書記官  謝文傑
中　　華　　民　　國　　109 　年　　11　　月　　3 　　日
附錄：本案論罪科刑法條全文
修正刑法第284條第1項
因過失傷害人者，處6月以下有期徒刑、拘役或5百元以下罰金；
致重傷者，處1年以下有期徒刑、拘役或5百元以下罰金。

刑法第185條之4
駕駛動力交通工具肇事，致人死傷而逃逸者，處1年以上7年以下
有期徒刑。